臺北高等行政法院判決
　　　　　　　　　　　　　　　　　　93年度訴字第01721號
　　　　　　　　　　　　　　　.
原　　　告　致伸科技股份有限公司
代　表　人　甲○○
訴訟代理人　乙○○
　　　　　　丁○○專利代理人.
　　　　　　戊○○
被　　　告　經濟部智慧財產局
代　表　人　蔡練生（局長）
訴訟代理人　己○○
　　　　　　丙○○
　　　　　　庚○○
上列當事人間因發明專利申請事件，原告不服經濟部中華民國93
年3月31日經訴字第09306215580號訴願決定，提起行政訴訟，本
院判決如下：
    主  文
原告之訴駁回。
訴訟費用由原告負擔。
　　事  實
一、事實概要：原告於民國（下同）90年7月24日以「自動啟動
    碎紙裝置」向被告申請發明專利，經被告編為第00000000
    號予以審查，不予專利。原告不服，申請再審查，並於92年
    1月27日修正本案申請專利範圍，案經被告於92年10月27日
    以（92）智專3（3）05080字第09221088280號專利再審查核
    駁審定書准予申請專利範圍之修正並為本案應不予專利之處
    分。原告不服，提起訴願，遭決定駁回，遂提起行政訴訟。
二、兩造聲明：
    (一)原告聲明：
      1.訴願決定及原處分均撤銷。
      2.被告應准予本件專利之處分。
      3.訴訟費用由被告負擔。
    (二)被告聲明：
      如主文所示。
三、兩造之爭點：
    本案是否有違核駁審定時專利法第20條第2項進步性之規定
    ，不符發明專利之要件？
　　(一)原告主張：
      按專利法第97條規定：「稱新型者，謂對物品之形狀、構
      造或裝置之創作或改良」，又同法第98條第2項規定：「
      新型係運用申請前既有之技術或知識，而為熟習該項技術
      者所能輕易完成且未能增進功效時，雖無前項所列情事，
      仍不得依本法申請取得專利。」依上述規定，新型專利之
      取得乃需符合所謂的「新穎性」與「進步性」。本案經由
      前述各該先行程序之原告所為各項比較與敘明，實具前述
      之「新穎性」與「進步性」，惟被告與訴願機關，乃未究
      其理，而不予採認，洵有違誤。茲析述於次：
      1.被告作成前後審定理由相互矛盾不一致及違反誠實信用
        原則之行政處分：
        (1)本案專利創作自動啟動碎紙裝置係包含：一碎紙通道
          ，供一待碎紙張通過；一碎紙機構，對通過該碎紙通
          道之該待碎紙張進行一碎紙動作；一動力源，其係輸
          出該碎紙機構所需之動力；一觸發器，設置於該碎紙
          通道之入口端，其係受通過之該待碎紙張之頂抵而產
          生移動；一延遲裝置，受該動力源之帶動而產生一持
          續一特定時間後中斷之頂抵力；一連桿，連接於該觸
          發器與該延遲裝置之間，其係因該觸發器與該延遲裝
          置之頂抵而產生移動；以及一開關，電連接於該動力
          源並接觸於該連桿之一第一部分，該第一部分與該觸
          發器之距離係小於該延遲裝置與該觸發器之距離，該
          開關係因應外力之觸發而於一導通狀態與一斷路狀態
          間切換，而於該觸發器未受該待碎紙張之頂抵且該延
          遲裝置處於該頂抵力中斷之時切換至該斷路狀態，使
          得該動力源停輸出動力。被告以其再審查核駁理由先
          行通知書所援引之公告第265640號專利案（引證1）
          及習知之延遲齒輪結構為引證，而認本案發明創作不
          具進步性，有違專利法第20條第2項之規定。被告於其
          審定理由書肯認本案之創作特徵而謂：「本案『自動
          啟動碎紙裝置』所揭示係包含一碎紙通道，供一待碎
          紙張通過；一碎紙機構，對通過該碎紙通道之該待碎
          紙張進行一碎紙動作；一動力源，其係輸出該碎紙機
          構所需之動力；一觸發器，設置於該碎紙通道之入口
          端，其係受通過之該待碎紙張之頂抵而產生移動；一
          延遲裝置，受該動力源之帶動而產生一持續一特定時
          間後中斷之頂抵力；一連桿，連接於該觸發器與該延
          遲裝置之間，其係因該觸發器與該延遲裝置之頂抵而
          產生移動；以及一開關，電連接於該動力源並接觸於
          該連桿之一第一部分，該第一部分與該觸發器之距離
          係小於該延遲裝置與該觸發器之距離，該開關係因應
          外力之觸發而於一導通狀態與一斷路狀態間切換，而
          於該觸發器未受該待碎紙張之頂抵且該延遲裝置處於
          該頂抵力中斷之時切換至該斷路狀態，使得該動力源
          停輸出動力者。」尚且於再審查核駁理由先行通知書
          審定：「本案專利創作與該引證1之原理雖相似，而
          連桿機構設計上有些許不同之處」再者，於再審查核
          駁審定書亦再度肯認「本案之連桿較習知技術之連桿
          短，有不易造成彎曲變形之功效；本案所提出之連桿
          結構，在空間配置及觸發器放置位置，分別與所提出
          之兩種習知技術不盡相同」亦即被告清楚明白：若欲
          否定本案創作之可專利性，即須清楚揭露本案創作之
          上述構成要件及作用，始當克之。
        (2)被告於前述之理解下，卻於其審定理由書中謂：「綜
          合引證1之觸發裝置及申請人提到延遲齒輪結構之之
          習知技術，研判結合困難度，且本案之技術重點及困
          難度也非僅為延遲齒輪結構，而是如何連結延遲齒輪
          結構與觸發器之間的連桿結構，雖申復書中提到本案
          之連桿較習知技術之連桿短，有不易造成彎曲變形之
          功效，但發明案之審查，非僅著重於功效上之增進，
          而需視現有技術結合之困難度，是否為利用自然法則
          之技術思想之高度創作來判斷，而本案所提出之連桿
          結構，在空間配置及觸發器放置位置，分別與所提出
          之兩種習知技術不盡相同，但此設計實為熟悉連桿設
          計者所能輕易完成，因此本案不具進步性。」如此之
          審定理由對比於前述被告自己之理解，實為前後不一
          之理由矛盾。蓋因引證1所具有之構成要件如被告自
          己所審定者，乃未能完全揭露本案專利創作之所有構
          成要件及作用，而被告卻以一引證1只揭露本案之其
          中一構成要件，乃其所謂之「該機殼之入紙狹槽內相
          對該活動凸片另凸出具有至少一固定凸片，該活動凸
          片與固定凸片相互交錯一預定距離，於紙張切入通過
          時可迫使該活動凸片偏移而作動微動開關」之習知技
          術，而本案專利創作之構成要件尚包括如本案創作之
          申請專利範圍第1項所界定之「該凸塊402與完成該觸
          發器之凸片401間之距離係小於該延遲裝置43與完成
          該觸發器之凸片401間之距離，因此即使該連桿40產
          生彎曲變形，連桿40之第二部分403上揚幅度不足之
          現象尚可被有效地抑制，故而自動啟動之功能不受影
          響，而能維持碎紙機之正常運作」所具有之碎紙裝置
          場合之「顯然的進步」與該引證1未具有延遲裝置及
          其各元件之連動方式之「突出的技術特徵」，被告於
          本案之專特徵與該引證1之差異至為清楚明白，然其
          卻故為本案不予專利之審定，難謂其無理由之矛盾。
        (3)再者，被告於再審查核駁審定書之理由中所援引之公
          告第265640號專利案（引證1），其非僅未有延遲裝
          置。尚且，本案創作之組成元件異於該引證1，本案
          創作與該引證1之連結關係乃至兩者之動作、功效亦
          迥然相異。引證1之缺陷，正是本案專利創作所欲改
          善的習知技術之一，兩者炯不相侔。更何況被告於再
          審查核駁審定書之理由（五）中有謂「本案所提出之
          連桿結構，在空間配置及觸發器放置位置，分別與所
          提出之兩種習知技術不盡相同」，亦即其所援引之公
          告第265640號專利案與被告於初審時所援引之引證案
          （公告第370898）之各元件連結關係皆迥異於本案。
          再者，即令是結合前述引證案與習知技術亦未能達成
          本案專利創作所增進之功效。職此之故，本案專利創
          作乃實具進步性，更非為熟悉此項技術者所能輕易思
          及並完成。然被告明知上述之差異，卻如此故為漠視
          原告於各該程序所闡明之理由，即有違反行政程序法
          第8條規定之誠實信用原則之要求！
        (4)被告於其再審查核駁審定書之理由（六）謂本案為「
          運用既有之技術或知識」，然即令如是，亦應詳查本
          案專利創作之各項說明與操作以明其與引證案之異同
          ，而非僅單憑引證1之「該機殼之入紙狹槽內相對該
          活動凸片另凸出具有至少一固定凸片，該活動凸片與
          固定凸片相互交錯一預定距離，於紙張切入通過時可
          迫使該活動凸片偏移而作動微動開關」之習知技術，
          且並未揭露任何『延遲裝置』，在二者迥然相異之組
          件與結構設計下，而自為相擬，即謂本案專利創作不
          具進步性。此有最高行政法院89年3月30日89年度判
          字第958號判決可資參照，其判決理由意旨謂：「一
          創作進步性之認定乃需充分配合說明書所述之技術內
          容及其所實施之增進功效而論結，尚不可以單一相同
          之構件名稱就認定其是為習用技術。」又於同判決理
          由書復謂：「應查其詳細的創作說明、裝置各結構的
          示意圖和技術實施手段的內容及操作說明等其是否為
          習用技術，非可憑幾個習用相同的構件名稱來論定」
          。依此判決要旨，再細看被告於該審定書之審定理由
          ，原告實難理解單以被告所援引之引證1中其未有任
          何延遲裝置之情況下如何推論本案專利創作為熟習此
          項技術者所能輕易完成而不具進步性？被告是否有比
          較本案專利創作之詳細的創作說明與該引證1之原理
          原則說明？原告咸信該引證1所述之「連桿機構啟動
          微動開關之原理」可被廣泛運用於各類創作中。然對
          於本案專利創作裝置各結構諸如：「延遲裝置及其相
          關元件連結」皆無提及，更遑論整體構造所達成功效
          之增進矣！又如此整體構造豈是熟習此項技術者所能
          輕易完成？然被告卻僅以單一習知技術之相同名稱就
          認定其僅為習用技術。如此之審定理由，難謂其無認
          定之違誤。懇祈鈞院明察被告之謬誤，以維原告之權
          益。
      2.被告所為該裁量性行政處分係屬判斷逾越及判斷濫用之
        判斷瑕疵，而有行政訴訟法第201條之適用，請撤銷該
        違法行政處分。
        (1)法規規定之特定構成要件事實存在，但行政機關有權
          選擇作為或不作為，或選擇作成不同法律效果之行政
          處分，此固為其裁量權，又將不確定概念適用於具體
          之事實關係時，行政機關亦有其自由判斷之判斷餘地
          ，此亦為學界與司法實務（大法官會議釋字第319號）
          所通認。專利法第98條第2項規定：「新型係運用申
          請前既有之技術或知識，而為熟習該項技術者所能輕
          易完成且未能增進功效時，雖無前項所列情事，仍不
          得依本法申請取得專利。」其法文中之「為熟習該項
          技術者所能輕易完成且未能增進功效時」即為不確定
          概念，析言之，要達何種程度才是「輕易」或有無增
          進功效之判斷皆為不確定概念。被告機關本於該法律
          條文之規定而將不確定概念適用於本案專利審查之具
          體事實，自有其判斷餘地。惟行政訴訟法第201條規
          定「行政機關依裁量權所為之行政處分，以其作為或
          不作為逾越權限或濫用權利者為限，行政法院得予撤
          銷。」易言之，若行政機關之判斷餘地係屬判斷逾越
          或判斷濫用之違法者，行政法院得予撤銷。且有關判
          斷餘地之司法審查就學界通說而言，不確定法律概念
          無論表現於法條之構成要件部分或法律效果部分，多
          義性之特性，經行政機關銓釋或涵攝之結果均僅有一
          種屬於正確，並具有合法性，因此行政法院在原則上
          均得為合法性之監督，從而審查密度較裁量行為高。
        (2)前述有關行政訴訟法第201條關於審查裁量行為之規
          定，既可適用於不確定法律概念及判斷餘地，則自亦
          有相當於裁量瑕疵之判斷瑕疵存在，此項瑕疵又可分
          為兩類：
          判斷逾越：超越不確定法律概念所容許之判斷界限
            ，學理上常舉之實例如商標之「近似」為不確定概
            念，近似於他人已註冊之商標依法不得核准註冊，
            若申請註冊之甲商標與已註冊之乙商標文字圖樣均
            完全相同，主管機關仍認定為不近似，乃典型之判
            斷逾越。同理，倘若專利異議之審查案例，系爭案
            與引證案相較，明知系爭案非為引證案所揭露或系
            爭案有增進功效之進步性，然行政機關故為異議成
            立之審定者，即為上述之判斷逾越。
          判斷濫用：指行政機關行使判斷餘地權限之際，並
            未充分斟酌相關之事項甚或以無關之因素作為考量
            ，或者判斷係基於不正確之事實關係等情形而言。
            實務上大法官會議第319號解釋即為著名之案例。
        (3)原告之所以不憚辭費闡釋前述判斷瑕疵，乃由於被告
          所為該審定處分即有前述判斷逾越及判斷濫用之判斷
          瑕疵。如前述第壹點中詳細之比對，被告明知該引證
          1僅揭示一種碎紙機之進紙觸動裝置，係於碎紙機機
          殼之入紙口內側設有一微動開關，而其特徵在於：一
          觸動構件兩端具有支軸以樞設於該機殼內可相對該微
          動開關迴轉，其一側至少具有一活動凸片適量伸入該
          入紙口下方之狹槽內，其另一側具有凸起部與該微動
          開關之微動鈕相接觸；該機殼之入紙狹槽內相對該活
          動凸片另凸出具有至少一固定凸片，該活動凸片與固
          定凸片相互交錯一預定距離，於紙張切入通過時可迫
          使該活動凸片偏移而作動微動開關。而本案專利創作
          特徵乃為：申請專利範圍第1項所述之「‧‧‧該凸
          塊402與完成該觸發器之凸片401間之距離係小於該延
          遲裝置43與完成該觸發器之凸片401間之距離，因此
          即使該連桿40產生彎曲變形，連桿40之第二部分403
          上揚幅度不足之現象尚可被有效地抑制，故而自動啟
          動之功能不受影響，而能維持碎紙機之正常運作」所
          具有之碎紙裝置場合之「顯然的進步」與該引證1未
          具有延遲裝置及其各元件之連動方式之「突出的技術
          特徵」，乃該引證1之所未足以否定本案專利創作之
          可專利性者。尚且，被告亦明知「本案之連桿較習知
          技術之連桿短，有不易造成彎曲變形之功效；本案所
          提出之連桿結構，在空間配置及觸發器放置位置，分
          別與所提出之兩種習知技術不盡相同」，亦即兩者非
          但異其結構，尚且本案相較於該引證1之僅係一「連
          桿機構啟動微動開關之原理」之習知技術乃為極有功
          效上之增進而深具進步性之具體專利創作。然被告卻
          故為不予專利之審定，此即有前述之判斷瑕疵之違法
          ，誠請鈞院依行政訴訟法第201條規定而撤銷被告之
          該逾越權限及濫用權利之違法審定處分，以維原告之
          權益。
      3.經前述之比對分析，再檢視訴願決定機關於訴願決定理
        由書中謂：「引證案雖僅提及與本案相同之觸發裝置，
        但本申請專利說明書中所提及之習知技術（如圖1），
        其延遲凸輪及開關等組件所構成之延遲裝置，與本案提
        出之延遲裝置，皆為利用延遲凸輪轉動以達成延遲效果
        ，其設計之基本原理相同，緊連桿機構在空間配置及觸
        發器放置位置略有不同，但此差異為熟悉連桿設計者所
        能輕易完成，故本案顯為運用引證案之觸發裝置與習知
        延遲齒輪結構之兩種既有技術之簡單結合，而為熟習該
        項技術者所能輕易完成者，應不具進步性。」關於此點
        訴願決定機關之決定理由，實難令原告甘服，如此之訴
        願決定理由，更令原告懷疑訴願程序之「行政自我審查
        」功能何存？原告析述理由如次：
        (1)詳閱訴願決定機關之整份訴願決定理由之製作，先抄
          一段被告之審定理由書，再抄一小段原告之訴願理由
          ，最後再照抄一段（主要理由共5行）被告之審定理
          由，即告完成。然對於原告費盡心思所為訴願理由中
          之各項解說、比對、分析等，竟皆未置一詞。如此之
          行政程序如何能如行政程序法第8條明文之「應保護
          人民正當合理之信賴」？更遑論如行政程序法第1條
          明文之立法目的：「保障人民權益，提高行政效能，
          增進人民對行政之信賴」。二、原告於訴願申請書之
          訴願理由即一再闡釋本案專利創作之各個構成要件特
          徵及其整體運作之功效，並比對、分析本案專利創作
          之異於該引證1僅揭露本案創作之一相同構件名稱，
          然訴願機關卻對於各該分析、比對理由視若無睹，質
          言之，原告針對本案與該引證1所為之比對分析，訴
          願決定機關是否真有理解明白？引證1只揭露本案之
          其中一構成要件，乃其所謂之「該機殼之入紙狹槽內
          相對該活動凸片另凸出具有至少一固定凸片，該活動
          凸片與固定凸片相互交錯一預定距離，於紙張切入通
          過時可迫使該活動凸片偏移而作動微動開關」之「連
          桿機構啟動微動開關之原理」，而本案專利創作之構
          成要件尚包括延遲裝置。尚且本案專利創作特徵乃為
          ：申請專利範圍第1項所述之「‧‧‧該凸塊402與完
          成該觸發器之凸片401間之距離係小於該延遲裝置43
          與完成該觸發器之凸片401間之距離，因此即使該連
          桿40產生彎曲變形，連桿40之第二部分403上揚幅度
          不足之現象尚可被有效地抑制，故而自動啟動之功能
          不受影響，而能維持碎紙機之正常運作」所具有之碎
          紙裝置場合之「顯然的進步」與該引證1未具有延遲
          裝置及其各元件之連動方式之「突出的技術特徵」。
          如此相異之結構與運作功效，何以訴願決定機關未置
          一實質理由，僅係照抄被告之一段審定理由為訴願決
          定理由？
        (2)尤其原告於訴願理由書中即如前述第壹點第4小點所
          述，援引最高行政法院89年3月30日89年度判字第958
          號判決之判決要旨，藉以要求訴願決定機關詳細比對
          本案創作與該引證1之各該構成要件及兩者之整體運
          作功效，以釐清二者之異。然訴願決定機關卻置若罔
          聞而未置一詞，竟如前述之簡略抄寫製作該訴願決定
          書以為交代，如此之行政程序置人民之權益於何顧？
      4.本案專利特徵既如前所述，其乃迥異於被告所援引之該
        引證1，亦經原告於各該先行程序詳為比對分析，然被
        告與訴願決定機關仍認其屬熟習該項技術者能輕易完成
        者，如此之審定與決定誠有違誤，蓋因，一專利創作是
        否具有專利法第20條第2項所規定之「進步性」，恆需
        專利專責機關妥為審度衡量，蓋其乃是否為可專利之重
        要條件。尤其法文中之「為熟習該項技藝者所能輕易完
        成」其是否為「輕易」乃為不確定法律概念，不確定法
        律概念在法律用語中，隨處可見，甚至較確定法律概念
        為數更多。例如：「公序良俗」、「誠實信用」、「公
        共利益」等為典型之不確定法律概念；「出生」、「結
        婚」、「停止營業」等則屬確定法律概念之適例，惟不
        確定概念與確定概念二者間之區別，是否具有絕對性？
        仍非毫無疑問。不確定法律概念又可分為經驗性概念或
        描述性概念及規範性概念或有待價值認定之概念，前者
        例如：商標法上之「近似」、「混同誤認」，後者例如
        ：專利法上之「可供產業上之利用」、「為熟習該項技
        藝者所能輕易完成」等。經驗性概念係以具有可供一般
        人經驗或感官加以判斷之客體（狀態）為對象；而規範
        性概念，則缺乏此客體或狀態存在，或須經由科技專門
        知能始能加以確定。近幾年以來，我國司法實務上即就
        前述之「不確定法律概念」迭有闡釋，諸如司法院大法
        官會議解釋釋字432、491‧‧‧幾號解釋等是。釋字
        432號解釋關於「不確定法律概念」於其解釋文中謂：
        「‧‧‧構成要件，法律雖以抽象概念表示，不論其為
        不確定概念或概括條款均須無違明確性之要求。法律明
        確性之要求，非僅指法律文義具體詳盡之體例而言，立
        法者於立法定制時，仍得衡酌法律所規範生活事實之複
        雜性及適用於個案之妥當性，從立法上適當運用不確定
        概念或概括條款而為相因應之規定。‧‧‧」此即明白
        指出因「不確定法律概念」在適用上易流於「恣意」，
        是故乃須妥為審度現實社會上各相對應生活事實之複雜
        性而為因應。尤其在現今一日千里的科技時代，法律條
        文有時而盡，而社會之變化無窮，特別是科技的進步更
        是速如飛梭，因此，於審度一科技創作是否具備進步性
        豈能不慎乎？藉由原告於各該先行程序之闡明與比較，
        本案創作實非如被告與訴願決定機關所謂之「屬熟習該
        項技術者能輕易完成」，其乃為一符合專利法第20條第
        2項所規定之可專利要件之發明專利創作，誠請鈞院詳
        察。
      5.而有關討論系爭案是否具有「進步性」，原告認為應以
        被告於再審查階段所提出之引證資料（台灣專利公告號
        ：265640）為審查依據。再則，就系爭案構思之發明路
        徑（road map）而言，其係首先源自於面臨系爭案圖1
        習知技術中用以頂抵彈片14上揚之推動桿13（為節省生
        產成本與產品重量之考量，其通常係屬於塑膠性材質）
        ，常會因為該推動桿13之長度過長而容易於長久使用後
        發生形變，致使碎紙裝置無法發揮自動啟動功能的問題
        。
        (1)為解決上述缺失，顯必需於符合材料力學之原理下，
          調整圖一習知技術中開關16之位置，且進一步縮短屬
          於施力點之觸發器12，與屬於抗力點之彈片14之間的
          距離，俾降低該推動桿13發生之形變的機會。惟，此
          時又會面臨希望新的技術方案仍保有可使待碎紙張於
          脫離該觸發器12後仍能使馬達17繼續運轉一段時間之
          延遲碎紙功能之想法。因此，如何重新設計該觸發器
          12、該推動桿13以及齒輪組15（包含延遲凸輪151）
          三者間的空間結構與安排，以達到可使該推動桿13不
          產生形變之前提下完成自動啟動與完全碎紙之功能，
          即成為系爭案之發明之原始動機所在。
        (2)揆諸上述系爭案構思之發明路徑可知，不論是該份引
          證資料，抑或於系爭案圖一所揭示之習知技術中，皆
          未發現有任何明示教導或暗示建議與系爭案發明技術
          手段有關之說明或文字，原告認為被告不應以其過分
          主觀的後見之明而否定掉原告對系爭案發明所為之創
          作心血。亦即，原告欲陳明的是，系爭案絕非被告所
          言僅為一「簡易之連桿結構設計變更之作」，相反地
          ，原告仍需透過創作力，方能進一步解決系爭案先前
          為解決習知技術中該推動桿13發生形變問題所衍生出
          之新的技術問題，故系爭案所具有之發明創作性應被
          充分肯認才是。
      6.有關系爭案與該份引證資料間之主要差異，陳述如后所
        示：
        依據該份引證資料之第3圖與第4圖所顯示之結構，該紙
        張51於被置入該入紙口14處之該狹槽26內時，因該紙張
        51可用以頂抵該弧形活動凸片32（並以該固定凸片28作
        為與該弧形活動凸片32相對應之抵頂元件），俾使該觸
        動構件30之凸出部34可進一步壓迫微動開關42以驅動馬
        達運轉。惟，於該份引證資料中，並未顯示當該紙張51
        完全脫離由該弧形活動凸片32與該固定凸片28所形成之
        頂抵空間，但仍有少許紙張尚未切碎時，應如何解決此
        項問題之技術手段；且，於該份引證資料中亦未顯示有
        利用任何類似連桿機構來遂行觸發開關之機制（當然，
        該份引證資料即不會產生所謂連桿形變之問題）。基此
        ，比較於系爭案所示之技術內容可知，該份引證資料對
        於解決系爭案之習知技術問題，並不具有任何幫助形成
        創意或提供發明建議之功能。
      7.有關系爭案內容與系爭案之發明背景中所提之習知技術
        間之主要差異，原告於此再次簡略陳述如后所示：
        (1)依據系爭案第1圖所示之習知技術，其中，觸發器12
          係設置於該推動桿13之一端，而該推動桿13相對於該
          觸發器12之另一端則與一彈片14接觸，而該彈片14係
          與該開關16接設以用來開啟及關閉該開關16。又，一
          延遲凸輪151係與該彈片14頂抵，其亦是用來頂抵該
          彈片14而控制開關16的開啟與關閉。由上述的說明可
          知，習知技術之開關16的啟閉是由彈片14是否受到頂
          抵來控制，且該彈片14係同時可受推動桿13與延遲凸
          輪151的頂抵而產生控制開關16的作用。再請鈞院參
          閱系爭案修改後之申請專利範圍第1項所述，並請對
          照系爭案第4圖，其中該延遲凸輪432係「直接」與該
          連桿40相接觸，而並未如系爭案第1圖的習知技術所
          揭露的延遲凸輪151般需先透過該彈片14才能與該開
          關16相接觸。由此可知，第1圖的習知技術與第4圖的
          系爭案發明，就元件的連結關係而論，兩者間係存有
          明顯的差異。
        (2)再者，系爭案係為解決習知技術（系爭案第1圖）因
          為推動桿13過長而導致當推動桿13產生變形，造成轉
          動角度不足以頂抵彈片14上揚（請參閱系爭案說明書
          第6頁，發明說明 (2)第1段），進而使自動啟動功能
          喪失的問題。是以，利用如系爭案修正後之申請專利
          範圍中所述：「該第一部份（402）與該觸發器（凸
          片401）之距離係小於該延遲裝置 (43)與該觸發器（
          凸片401）之距離 」之做法，藉由縮短第一部份402
          與凸片401的距離，以讓連桿40即便是有變形時仍能
          夠轉動足夠的角度使第一部份402得以觸動開關42。
          此乃因為若將凸片401視為施力點而將第一部份402視
          為抗力點時，由於此兩點的距離較小，使得連桿40因
          兩力互相抵抗所產生的變形量就小；反觀第1圖的習
          知技術，觸發器12（施力點）與彈片14（抗力點）間
          之距離即較長，因此兩力互相抵抗所產生的變形量就
          會遠較系爭案所示發明之結構來得大。此當可進一步
          證明第4圖的系爭案與第1圖的習知技術，就元件的連
          結關係上係確實具有重大差異。
        (3)另外，就系爭案內容與系爭案發明背景中所提之習知
          技術間，兩者於動作上以及功效上所存在之差異，亦
          是相當的大。申言之，以系爭案所舉之第1圖的習知
          技術來講，其係先藉由推動桿13透過彈片14將開關16
          開啟，使馬達17通電轉動延遲凸輪151，並使延遲凸
          輪151得以在觸發器12已未受紙張的推頂，且推動桿
          13回復至原始未偏轉的位置時，能夠繼推動桿13之後
          持續頂抵彈片14，並直到延遲凸輪151不再頂抵彈片
          14，彈片14就會回復原狀，於此同時，開關16亦回復
          為斷路狀態，一個碎紙流程遂告完成；又，再以系爭
          案第4圖而言，為了維持延遲效果，也就是當凸片401
          不再受到紙張的推擠時，藉由延遲凸輪432頂抵第2部
          分403，而第2部分403再透過連桿40及凸塊402來觸動
          開關42，讓刀片311持續轉動以繼續裁遂紙張。因此
          ，本發明的延遲凸輪432是藉由頂抵連桿40上的第2部
          分403來維持開關42的通電。且只要延遲凸輪432持續
          頂抵連桿40上的第二部分403，該連桿40就會維持在
          偏轉狀態，使開關42持續供電給延遲裝置43上的延遲
          凸輪組431，直到延遲凸輪432不再頂抵該第2部分403
          後，該第2部分403即會回復原狀，使得連桿40即以與
          先前相反方向偏轉，使得凸塊402得以連桿40為軸心
          飯向偏轉回到原始位置，而該開關42也就不再受到凸
          塊402之頂抵切斷電源。
        (4)系爭案上述使該連桿40持續維持在偏轉狀態，且直至
          延遲凸輪432不再頂抵該第2部分403後方回復至原始
          位置狀態的做法，其優點在於可減少使延遲裝置43發
          生延遲錯誤之現象產生。申言之，因習知技術在觸發
          器12未受紙張的推頂時，推動桿13即立刻回復至原始
          未偏轉的位置，此時一旦延遲凸輪151因自身故障，
          抑或因該彈片14故障因素，未能立刻接手持續頂抵彈
          片14以致使開關16未能處於通電狀態時，顯將會影響
          延遲碎紙之功能。甚且，於延遲凸輪151接手持續頂
          抵彈片14之過程中，如立刻又有下一張紙張頂推觸發
          器12以使推動桿13處於偏轉狀態，則將有可能干擾延
          遲凸輪151之正常運轉而發生延遲時間錯誤之問題，
          並影響完全碎紙之功能。簡言之，系爭案與習知技術
          間之差異，並非單純之等效元件替換，抑或為單純之
          元件位置變更爾，而係需花費相當創意以解決各種原
          始之習知技術問題與進而衍生而出之新問題。
      8.有關審查委員於再審查審定書中所指陳：「‧‧‧，首
        先系爭案並非『逕用申請人引證的關聯性最深的先前技
        術據以核駁』，而是綜合引證一之觸發裝置及申請人提
        到延遲齒輪結構之習知技術，研判結合困難度，‧‧‧
        」以及「‧‧‧發明案之審查，非僅著重於功效上之增
        進，而需視現有技術結合之困難度，是否為利用自然法
        則之技術思想之高度創作來判斷，‧‧‧」乙事，原告
        認為，依據被告出版之「專利審查基準」，第1-2-21頁
        ，第四節進步性，三、判斷方式的注意事項2.先前技術
        之組合部分應注意事項：「以先前技術之片斷部分相互
        組合，而判斷發明是否能輕易完成時，應考慮發明是否
        具有『突出的技術特徵』或『顯然的進步』。『突出的
        技術特徵』，係指申請專利之發明對熟習該項技術者而
        言，若以先前技術為基礎，仍不易由邏輯分析、推理或
        試驗而得者。『顯然的進步』係指申請專利之發明克服
        先前技術中存在的問題點或困難性而言，通常表現於功
        效上。」，由此觀之，任一專利申請案是否符合「發明
        」專利之申請要件，於進步性之判斷規則上，只要符合
        被告所自言之具有「突出的技術特徵」或「顯然的進步
        」此兩判斷規則中之任一者，即應屬於具有進步性之專
        利。
        (1)基此，系爭案就「顯然的進步」這點而言，確實藉由
          修正後之專利申請範圍第1項所述：「‧‧‧該第1部
          份 (402)與該觸發器 (凸片401)之距離係小於該延遲
          裝置 (43)與該觸發器(凸片401)之距離‧‧‧」之技
          術特徵，解決了第1圖中的習知技術因為推動桿13過
          長而容易因為本身的彎曲變形導致彈片14上揚幅度不
          足而導致自動啟動功能失靈 。
        (2)況且，再以「突出的技術特徵」而言，該份引證資料
          中並沒有隻字片語提到使用延遲裝置，故難謂可直接
          將該份引證資料與系爭案所引用之習知技術相結合，
          即可得到系爭案。再者，即便是將該份引證資料中的
          活動凸片32、凸出部34與微動開關40依樣話葫蘆的設
          置在本發明上，其依舊無法解決這些元件與延遲裝置
          的連動方式，故單純的將系爭案引用之習知技術與該
          份引證資料相結合並不能得到系爭案的各項技術特徵
          ，諸如元件間的連結關係就有極大的不同，而動作與
          功效也就因此而存在更大的差異。
        (3)至於在功效上有所增進是否即足以作為判斷符合「發
          明」專利之要件，原告認為依據前述被告出版之「專
          利審查基準」中有關發明專利之進步性判斷基準：「
          ‧‧‧『顯然的進步』係指申請專利之發明克服先前
          技術中存在的問題點或困難性而言，通常表現於功效
          上。」，顯即可肯認功效上之增進是足以作為判斷符
          合「發明」專利之要件，蓋殆無疑義。至於再審查審
          定書中所自行創設之判斷進步性言詞：「‧‧‧發明
          案之審查，非僅著重於功效上之增進‧‧‧」，原告
          認為其僅係為一流於過分主觀之意見，不具有作為判
          斷進步性之有無的審查依據。
        (4)再則，所謂發明專利需符合「利用自然法則之技術思
          想之高度創作」此種正面判斷專利性之說法，原告認
          為此亦根本無法作為具體之判斷規則而為人們所操作
          或利用。亦即，專利性之主要判斷核心從來只有三要
          件：產業利用性、新穎性與進步性，且此三專利要件
          係前述「利用自然法則之技術思想之高度創作」之下
          位化具體操作規則，不論是發明專利抑或是新型專利
          ，皆需符合之。進一步而言，用以區別「發明專利」
          與「新型專利」之目的，並非希望於專利要件（尤其
          是進步性）上作出高、低程度之差別判斷，其主要用
          意應係期望藉由此項制度之設計，提供專利申請人自
          行考量其技術手段取得專利所需的保護強度大小（例
          如，保護年限之長短），與可能需要負擔之維護成本
          多寡。易言之，此種用以區別「發明專利」與「新型
          專利」之目的，於目前所展現之國內外專利發展趨勢
          （例如，新型專利逐漸走向於主張專利權利前以形式
          審查方式為之，於主張專利權利時才進入實質審查）
          中，當可以更清楚地顯現出來與知悉，且絕非是為了
          要區別「大發明」或「小發明」而於專利要件中各設
          置不同的審查密度。
      9.依據 被告出版之「專利審查基準」，第1-2-19頁，第4
        節進步性中有關「輕易完成」之審查基準：「係指不能
        超越熟習該項技術者所可預期的技術上的一般發展，且
        單單可由先行技術推論而完成者。亦即，申請專利之發
        明具有突出的技術特徵或顯然的進步時，即認為超越熟
        習該項技術者所可預期之技術上一般發展，而非所能輕
        易完成者」可知，系爭案與習知技術相較既然具有功效
        上之增進，顯即為具有顯然的進步，也因此絕非如再審
        查審定書中所言「‧‧‧此設計實為熟悉連桿設計者所
        能輕易完成‧‧‧」僅為一流於後見之明之作爾，相反
        地，系爭案確實為一具有專利特徵之作。
      10.當然，原告亦曾於再審核駁先行通知書之申復理由書中
        主動限縮申請專利範圍，原告相信系爭案發明所主張之
        權利範圍應已於原告應得權利與社會公益之間，取得兩
        者之衡平效果，故原告認為系爭案實應具有可專利性。
      11.綜上所述，本案創作乃為「自動啟動碎紙裝置」，其所
        增進之功效，俱如前述，實具極為顯著之進步性，而異
        於被告之該審定書所援引之公告第265640號專利案所言
        者。更非為熟習該項技術者所能輕易完成，是故本案創
        作乃合乎可專利之要件，被告之審定本案，應不予專利
        ，顯有違誤，原處分及訴願決定實有撤銷並重為處分之
        必要，請撤銷原訴願決定及原處分，發回被告另為准予
        專利之行政處分，俾符法制，實感德便！
　　(二)被告主張：
      1.本案「自動啟動碎紙裝置」所揭示係包含一碎紙通道，
        供一待碎紙張通過；一碎紙機構，對通過該碎紙通道之
        該待碎紙張進行一碎紙動作；一動力源，其係輸出該碎
        紙機構所需之動力；一觸發器，設置於該碎紙通道之入
        口端，其係受通過之該待碎紙張之頂抵而產生移動；一
        延遲裝置，受該動力源之帶動而產生一持續一特定時間
        後中斷之頂抵力；一連桿，連接於該觸發器與該延遲裝
  　　　置之間其係因應該觸發器與該延遲裝置之頂抵而產生移
        動；以及一開關，電連接於該動力源並接觸於該連桿之
        一第一部份，該第一部份與該觸發器之距離係小於該延
        遲裝置與該觸發器之距離，該開關係因應外力之觸發而
        於一導通狀態與一斷路狀態間切換，而於該觸發器未受
        該待碎紙張之頂抵且該延遲裝置處於頂抵力中斷之時切
        換至該斷路狀態使得該動力源停止輸出動力者。
      2.本案申請專利範圍第1項內容界定之自動啟動碎紙裝置
        主要元件包含碎紙通道、碎紙機構、動力源、觸發器、
        延遲齒輪與延遲凸輪組成之延遲裝置、連桿、開關共7
        項，其中碎紙通道、碎紙機構、動力源等3項為市面上
        碎紙機所共有之特徵，此部份在審查過程中並無爭議，
        故不贅述，本案之觸發器與引證案之微動開關功能相似
        ，皆放置於紙張入口處，且本案第1圖所描述之習用技
        術也有顯示觸發器12之存在，此應屬習知技術無誤，又
        從本案第1圖與第2圖所描述之習用技術中，已存在延遲
        凸輪151、齒輪組15、開關16，推動桿13，可見延遲齒
        輪與延遲凸輪組成之延遲裝置、連桿、開關等三項之技
        術特徵早已為習知技術，綜合以上理由，本案申請專利
        範圍第1項內容之7項主要元件皆為習知技術無誤。
      3.詳細比對本案專利說明書第1圖之習用結構與第4圖之本
        案實施例，兩結構之差異僅本案多一個齒輪，開關位置
        不同，以及為因應開關位置移動對連桿40所採取的部分
        修正，以上差異皆為元件空間配置之變化，但此設計實
        為熟習連桿設計者所能輕易完成。
      4.行政訴訟主要理由為引證案未揭露任何「延遲裝置」云
        云，惟查延遲凸輪、齒輪組在本案專利說明書中已明確
        界定為習用技術，原再審核駁亦說明是綜合引證案之觸
        發裝置及原告提到延遲齒輪結構之習知技術，而非引證
        案有揭露「延遲裝置」，此點原告明顯誤解。
      5.綜上所述，本案係運用申請前既有之技術或知識，而為
        熟習該項技術者所能輕易完成者，不具進步性，難謂符
        合發明專利要件。被告原處分並無違法，敬請駁回原告
        之訴。
　  理  由
一、按凡利用自然法則之技術思想之高度創作，而可供產業上利
    用者，得依法申請取得發明專利，為本案核駁審定時專利法
    第19條及第20條第1項所明定。惟如「發明係運用申請前既
    有之技術或知識，而為熟習該項技術者所能輕易完成時」，
    仍不得依法申請取得發明專利，復為同法第20條第2項所明
    定。
二、本件第00000000號「自動啟動碎紙裝置」發明專利申請事件
    ，被告係依本案92年1月27日申請專利範圍修正本內容審查
    ，認本案技術特徵特別強調將觸發器凸片設置於碎紙通過之
    入口端，可受到通過待碎紙張之頂抵而帶動連桿產生轉動之
    機構；但本案觸發器設置位置及運用簡易之連桿機構啟動微
    動開關之原理，與84年12月11日審定公告之第00000000號「
    碎紙機之進紙觸動裝置」新型專利案（即引證案）相似，其
    連桿機構設計上些許不同之處，屬等效元件之置換，為熟習
    該項技術者所能輕易思及者；至於本案之連桿及延遲齒輪機
    構之結合技術，於專利說明書已指為習知技術；而本案之連
    桿機構在空間配置及觸發器放置位置雖與引證案及習知之延
    遲齒輪結構不盡相同，但此設計為熟習連桿設計者所能輕易
    完成；故本案仍為運用申請前既有技術或知識，而為熟習該
    項技術者所能輕易完成者，應不具進步性，乃為應不予專利
    之處分。原告不服，依序提起訴願及行政訴訟；兩造之主張
    各如事實欄所載，其爭點厥為本案是否有違核駁審定時專利
    法第20條第2項進步性之規定，不符發明專利之要件？
三、經查，本案「自動啟動碎紙裝置」係包含一碎紙通道，供一
    待碎紙張通過；一碎紙機構，對通過該碎紙通道之該待碎紙
    張進行一碎紙動作；一動力源，其係輸出該碎紙機構所需之
    動力；一觸發器，設置於該碎紙通道之入口端，其係受通過
    之該待碎紙張之頂抵而產生移動；一延遲裝置，受該動力源
    之帶動而產生一持續一特定時間後中斷之頂抵力；一連桿，
    連接於該觸發器與該延遲裝置之間其係因應該觸發器與該延
    遲裝置之頂抵而產生移動；以及一開關，電連接於該動力源
    並接觸於該連桿之一第一部份，該第一部份與該觸發器之距
    離係小於該延遲裝置與該觸發器之距離，該開關係因應外力
    之觸發而於一導通狀態與一斷路狀態間切換，而於該觸發器
    未受該待碎紙張之頂抵且該延遲裝置處於頂抵力中斷之時切
    換至該斷路狀態使得該動力源停止輸出動力者。次查，本案
    申請專利範圍第1項內容界定之自動啟動碎紙裝置主要元件
    包含碎紙通道、碎紙機構、動力源、觸發器、延遲齒輪與延
    遲凸輪組成之延遲裝置、連桿、開關共7項，其中碎紙通道
    、碎紙機構、動力源等3項為市面上碎紙機所共有之特徵，
    此為原告所不爭；本案之觸發器與引證案之微動開關功能相
    似，皆放置於紙張入口處，且本案專利說明書中所提及之習
    知技術（即圖式第1圖），亦已顯示觸發器12之存在，此應
    屬習知技術無誤；又從本案圖式第1圖與第2圖所描述之習用
    技術中，已存在延遲凸輪151、齒輪組15、開關16，推動桿
    13，可見延遲齒輪與延遲凸輪組成之延遲裝置、連桿、開關
    等三項之技術特徵早已為習知技術，是本案申請專利範圍第
    1項內容之7項主要元件皆為習知技術，至為灼然。雖詳細比
    對本案專利說明書第1圖之習用結構與第4圖之本案實施例，
    固可見兩結構之差異在於本案多一個齒輪，開關位置不同，
    以及為因應開關位置移動而相對連桿較短，惟以上差異皆為
    元件空間配置之變化，實為熟習連桿設計者所能輕易完成，
    自不具進步性。又原告起訴意旨一再強調引證案未揭露任何
    「延遲裝置」云云；惟查延遲凸輪、齒輪組在本案專利說明
    書中已明確界定為習用技術，且被告據以核駁本案之引證，
    除了前揭引證案外，亦尚有本案專利說明書所提及之習知延
    遲齒輪結構，是原告對此顯有誤解。
四、綜上所述，本案係運用申請前既有之技術或知識，而為熟習
    該項技術者所能輕易完成者，不具進步性，不符合發明專利
    要件；原告所訴，核不足採。從而，被告所為本案應不予專
    利之處分，洵無違誤，訴願決定予以維持，亦無不合。原告
    仍執前詞，訴請撤銷訴願決定及原處分，並命被告為淮予本
    案專利之處分，均無理由，應予駁回。
據上論結，本件原告之訴為無理由，依行政訴訟法第98條第3項
前段，判決如主文。
中　　華　　民　　國　　94　　年　 　6　　月　 29  　 日
                    第四庭審判長法　官  徐  瑞  晃
           　　　  　　　　　　 法　官  蕭  惠  芳
           　　　　  　　　　　 法　官  李  得  灶
上為正本係照原本作成。
如不服本判決，應於送達後20日內向本院提出上訴狀並表明上訴
理由，如於本判決宣示後送達前提起上訴者，應於判決送達後20
日內補提上訴理由書（須按他造人數附繕本）。
中　　華　　民　　國　　94　　年　 　7　　月　　6　　 日
            　　　　  　　　　　書記官  陳  清  容
